臺灣桃園地方法院刑事判決　　　　　　　　　　　　　九十年度訴字第二一五四號
　　公　訴　人　臺灣桃園地方法院檢察署檢察官
　　被　　　告　丁○○
　　選任辯護人　洪維煌律師
右列被告因偽造文書等案件，經檢察官提起公訴（九十年度偵字第七一六五號），本
院判決如左：
    主  文
丁○○意圖為自己不法之所有，以詐術使人將本人之物交付，處拘役參拾日，如易科
罰金，以參佰元折算壹日；又意圖為自己不法之所有，而侵占自己持有他人之物，處
拘役肆拾日，如易科罰金，以參佰元折算壹日。應執行拘役陸拾日，如易科罰金，以
參佰元折算壹日。
    事  實
一、丁○○於民國八十九年七月間，因經濟困難、急需周轉，而在桃園縣桃園市○○
    路一二一巷七號其工作之「金晶園視聽歌唱ＫＴＶ」，邀集甲○○、乙○○、辛○○、庚○○、戊○○、己○○、丙○○等人成立合會，自任會首，其明知其友
    人鄭松輝並無參加合會之意，竟虛構鄭松輝為會員，並請庚○○替其書寫互助會
    簿上之會員姓名，致使甲○○、乙○○、辛○○等人陷於錯誤，而參加自八十九
    年七月五日起至九十年六月五日止，每會份會款新台幣（下同）一萬元，每月五
    日開標，會員含會首共十二人，開標後三日內繳納會款，且採內標制記息之合會
    ，並約定於前揭工作之處所開標。丁○○於九十年三月五日假稱鄭松輝以一千二
    百元得標（丁○○所參加之二會已於第一會及第四會標取），致使活會會員甲○○、乙○○、辛○○等人陷於錯誤，而各交付八千八百元予丁○○。又同年四月
    五日，該合會開標係由會員甲○○以一千二百元得標，丁○○於同年月六日收取
    乙○○所繳納而屬於甲○○所有之會款一萬八仟元，連同先前庚○○、戊○○、
    己○○等三人於得標後已先行交付丁○○持有而應屬得標會員甲○○之會款共三
    萬元，合計四萬八仟元（起訴書誤載為七萬七千六百元），竟未將之交予甲○○
    ，反另意圖為自己不法之所有，侵占入己，嗣於同月七日下午丁○○匆忙自其向
    乙○○所承租之房屋搬離，乙○○發覺有異，甲○○又未收到標取之合會金，經
    乙○○向鄭松輝詢問後，甲○○、乙○○、辛○○等人方悉上情，始知受騙。
二、案經甲○○、乙○○、辛○○訴請臺灣桃園地方法院檢察署檢察官偵查起訴。
    理  由
一、訊據被告丁○○對於右揭犯罪事實，固坦承邀集上開合會，及未將告訴人甲○○
    標取之合會金交付告訴人甲○○，惟矢口否認有何詐欺、侵占之犯行，辯稱：伊
    沒有偷標，伊沒有委託庚○○寫會單，伊自己參加該合會三個會，伊有向甲○○
    說要借用其標得之合會金云云，辯護人為被告辯護略稱：被告於死會後，仍陸續
    繳納會款直至末三會，即明被告要攬互助會之初，應無詐欺之故意，又修正後之
    民法第七百零九條之一、第七百零九條之七與第七百零九條之九，係規範合會契
    約之團體性，就互助會會首於合會中須代收取其他會員連同自己之會款繳付予得
    標會員之義務，和合會無法續行時會首之責任與會員之權利予以明確規定，為會
    首對於收受會員會款與得標會員係其合會上之給付義務，非受源於代理人之轉付
    義務，故會首收取會員款項應即屬會首之所有，尚非持有關係云云。惟查：
    （一）按「稱合會者，謂由會首邀集二人以上為會員，互約交付會款及標取合會
          金之契約。其僅由會首與會員為約定者，亦成立合會。」、「會員應於每
          期標會後三日內交付會款。會首應於前項期限內，代得標會員收取會款，
          連同自己之會款，於期滿之翌日前交付得標會員。逾期未收取之會款，會
          首應代為給付。會首依前項規定收取會款，在未交付得標會員前，對其喪
          失、毀損，應負責任。但因可歸責於得標會員之事由致喪失、毀損者，不
          在此限。」，乃為八十八年四月二十一日總統公布增訂之民法第七百零九
          條之一第一項、第七百零九條之七第一、二、三項所明文規定，且該規定
          已於八十九年五月五日施行，本案合會既係始於八十九年七月五日，其會
          首與會員間之關係自應依民法債編有關「合會」之規定。又前揭民法第七
          百零九條之七第二、三項既已明文規定會首係「代」得標會員收取會款，
          且收取之會款在未交付得標會員前，對其喪失、毀損應負責任，顯然會首
          係基於法律規定代理得標會員向其他會員收取會款，其就收取之會款並無
          所有權，而僅為持有之關係，合先敘明。
    （二）告訴人甲○○、乙○○、辛○○三人均參加被告所邀集之前揭合會，告訴
          人乙○○、辛○○各尚有一活會未標，與告訴人甲○○於九十年四月五日
          以一千二百元得標各節，業據告訴人三人供述在卷，並據被告於本院審理
          中自承在卷，堪認此部分屬實。
    （三）被告邀集前開合會後，確曾委託證人庚○○替其書寫互助會簿上之會員姓
          名，此業據證人庚○○於本院九十一年一月二十四日、四月三十日訊問時
          結證在卷，且證人己○○於本院九十一年五月二十七日訊問時亦提出由證
          人庚○○書寫會員名字之互助會簿（正本附於本院卷第一百二十九頁證物
          袋），證人丙○○、戊○○於本院同日訊問亦均證稱被告所交付予他們之
          互助會簿就是該種互助會簿，證人丙○○更稱互助會簿是被告在他們酒店
          （即前揭「金晶園視聽歌唱ＫＴＶ」）廚房的門口交給伊，當時在場的有
          戊○○、甲○○、己○○、庚○○，都是同一天拿的，且是在會頭錢（意
          指首期會款）已經繳完了才收到等語，而經本院核對告訴人乙○○所提出
          之二本互助會簿（正本附於本院卷第七十七頁證物袋）與己○○所提出之
          前開互助會簿，三本互助會簿內會員之姓名均係出於同一人筆跡，應即係
          由證人庚○○所書寫，又三本互助會簿內之互助會章程所記載之內容亦均
          相同，經本院依肉眼比對亦可判斷該章程內之筆跡亦應係出於同一人，但
          與證人庚○○前開筆跡不同，且該三本互助會簿均已有磨損痕跡，顯非係
          製作完成不久，再衡之證人庚○○、己○○、丙○○、戊○○等人與被告
          均無糾紛或仇恨，渠四人並無故意陷害被告之理由與必要，渠四人所言堪
          予採信，亦堪認告訴人乙○○所提出之互助會簿應係由被告所交付，且交
          付之時間係在告訴人乙○○等會員繳完第一次會款之後無誤。
    （四）被告所交付予告訴人等三人及其他合會會員之互助會簿既有證人鄭松輝之
          記載，告訴人等人即是信任被告所邀集之合會中有鄭松輝一會員，被告所
          參加之合會則僅有二會份，而證人鄭松輝並未參加系爭合會，業據證人鄭
          松輝於本院九十一年五月二十七日結證在卷，被告既自始即冒鄭松輝名義
          參加合會，於九十年三月五日合會開標後又向當時仍為活會之告訴人李俊
          傑、乙○○、辛○○等三人收取會款（被告所參加之二會分別於八十九年
          七月五日收取第一次會款，及於同年十月五日即得標），致其三人誤以為
          係鄭松輝得標而各交付會款八千八百元，且其於次月開標收取其他會員之
          會款後即逃匿無蹤，其有為自己不法所有之意圖甚明。
    （五）雖證人鄭松輝於本院九十一年五月二十七日訊問時，到庭作證稱當時被告
          要召集合會的時候有問伊要不要跟會，伊原先跟他說要，後來在六月二日
          左右伊就告知被告說伊經濟可能沒有辦法付會錢，所以伊不參加了，伊確
          實有告訴被告等語，惟如前述，證人丙○○本院九十一年五月二十七日已
          證述前開合會簿是在已經繳完了首期會款才收到等語，且系爭合會係開始
          於八十九年七月五日，足認該合會簿所記載之鄭松輝並非係原先已參加而
          後始將其合會份讓與被告，故證人鄭松輝所為前開證詞尚難採為被告有利
          認定之證據。
    （六）又被告於證人庚○○、己○○、戊○○（各參加一會）得標後，已向該三
          人收取全部死會會款，此業據證人證人庚○○、己○○於本院九十一年五
          月二十七日訊問時證述在卷，亦為被告所不否認，又前開合會於九十一年
          四月五日開標，確係由告訴人甲○○得標，且被告已向告訴人張瑋芳收取
          會款一萬八千元（告訴人參加二會，一會為死會、一會為活會）等情，業
          經被告自承在卷，堪認被告已代告訴人甲○○收取合會金為四萬八千元無
          誤。雖被告辯稱伊有向甲○○說要借用其標得之合會金，與證人庚○○於
          本院九十一年四月三十日訊問時證稱：最後第三會應該是甲○○標得，被
          告有向甲○○說要借會款，甲○○有答應等語相符，且告訴人甲○○於本
          院同日訊問時亦不否認被告曾向其提及要借合會金，惟告訴人堅決否認曾
          同意將該合會金借予被告，而證人庚○○於本院同日訊問時又證稱伊聽到
          被告向甲○○要借這個會款是在開標後的二、三天，再衡之被告係在向告
          訴人乙○○收取會款之翌日，及向告訴人甲○○表示要借用合會金後即馬
          上逃匿他處，足認被告於代告訴人收取前開合會金後即有將之挪作己用之
          意圖，其事後向告訴人表示要借用只不過是因其無法如期交付合會金而為
          之藉口，否則其豈會不向告訴人說明原因，並與告訴人甲○○約定清償日
          期，或立字據？是足認被告於代告訴人甲○○收取其他會員之會款後，確
          有將所持有之合會金易為所有之不法意圖，其有為自己不法所有而侵占合
          會金之犯行已臻明確。
    （七）綜上所述，本案事證已明確，被告前開犯行已堪認定，應予依法論科。
二、核被告所為，係犯刑法刑法第三百三十九條第一項之詐欺取財罪、第三百三十五
    條第一項侵占罪。被告冒鄭松輝名義得標後，使告訴人甲○○、乙○○、辛○○
    等人陷於錯誤而付會款，為一行為觸犯數罪名之想像競合犯，應依刑法第五十五
    條前段之規定，從一重處斷。又被告所犯前開二罪，犯意各別，罪名有異，應予
    分論併罰之。爰審酌被告無犯罪前科，素行尚佳，犯罪所得非鉅，惟犯後猶飾詞
    卸責，且尚未與告訴人等和解，亦未清償告訴人分文，犯後態度欠佳，分別量處
    如主文所示之刑，並分別諭知易科罰金之折算標準，及定其應執行之刑與易科罰
    金之折算標準，以資懲儆。
三、公訴意旨另以：被告於八十九年七月發起前開合會，虛構會員鄭松輝（實際為會
    首假借鄭松輝名義參加互助會），於九十年三月五日偽造鄭松輝名義，在前揭工
    作處所偽下標單，詐得尚屬活會甲○○、乙○○、辛○○所繳會款，認被告尚涉
    有刑法第二百十六條、第二百二十條行使偽造準私文書罪嫌，惟按犯罪事實應依
    證據認定之，無證據不得推定其犯罪事實；不能證明被告犯罪者，應諭知無罪之
    判決，刑事訴訟法第一百五十四條、第三百零一條第一項分別定有明文。又所謂
    認定犯罪事實之證據，係指足以認定被告確有犯罪行為之積極證據而言，如未發
    現相當證據，或證據不足以證明，自不能以推測或擬制之方法，以為裁判基礎。
    又認定不利於被告之事實，需依積極證據，茍積極證據不足為不利於被告事實之
    認定時，即應為有利於被告之認定，更不必有何有利之證據，此分別有最高法院
    四十年台上字第八六號、三十年上字第八一六號判例可供參照。訊據被告堅決否
    認有何偽造鄭松輝名義標單冒標之犯行，辯稱：前開合會開標未寫標單，是參加
    的會員看誰有需要就先給他，如有二人同時要，就由他們協議看由誰以多少錢得
    標等語，經查證人庚○○於本院九十一年四月三十日訊問時證稱：因為我們是同
    事都認識的，開標過程也沒有一定的程序，合會是採內標，第一次是由被告收去
    ，第二次是由戊○○標去，但是我們並沒有寫標單，大家都是同事會互相問看誰
    有困難讓他先標，第三次是由我標走，那次我是用一千八或二千標走我忘記了，
    但是確定沒有用標單等語（見本院卷第六十九頁），證人丙○○於本院九十一年
    五月二十七日訊問時證稱：我標的是用口頭說的，因為那次沒有人要標，有經過
    大家的同意等語（見本院卷第一百十五頁），證人己○○於本院同日訊問時亦證
    稱我沒有看過人家寫標單（見本院卷第一百一十六頁倒數第一行至第一百一十七
    頁），且告訴人甲○○於本院九十一年四月三十日訊問時陳稱：伊得標當次是因
    為剩下三個人未標所以用說的，並沒有寫標單，伊印象裡是開始三、四次有寫標
    單等語（見本院卷第七十一頁），於本院九十一年七月九日訊問時並稱：（到底
    有無寫標單？）是有一次我與丙○○要競標，後來我與丙○○協議之後，由丙○○去標，所以我才會認為是丙○○標到等語，告訴人乙○○於本院同日訊問時亦
    陳稱其未見過會員寫標單，是被告回來告訴伊標多少錢，伊就給被告會款等語（
    見本院卷第一百十四頁），足認被告前開所辯尚屬可採，堪認被告於九十年三月
    五日冒鄭松輝名義得標時並未書寫標單，其未行使偽造準私文書甚明，此外，已
    查無其他積極之證據足認被告有何公訴意旨所指行使偽造準私文書之犯行，原應
    為被告此部分無罪判決，惟公訴意旨認被告此部分之犯行與前開經本院判罪科刑
    之詐欺取財罪部分，有方法結果之牽連關係，為裁判上一罪之關係，故不另為無
    罪之諭知，附此敘明。
據上論斷，應依刑事訴訟法第第二百九十九條第一項前段，刑法第三百三十九條第一
項、第三百三十五條第一項、第四十一條第一項前段、第五十一條第六款、罰金罰鍰
提高標準條例第一條前段、第二條，判決如主文。
本案經檢察官翁珮嫻到庭執行職務
中      華      民      國    九十一    年      十    月      十五    日
                                    臺灣桃園地方法院刑事第六庭
                                        法  官  林  春  鈴
右正本證明與原本無異。
如不服本判決，應於判決送達後十日內向本院提出上訴狀( 應附繕本 )，上訴於
臺灣高等法院。
                                        書記官  江  世  亨
中        華        民        國   九十一   年   十   月    十七    日
附論罪科刑依據之法條：
中華民國刑法第三百三十九條
意圖為自己或第三人不法之所有，以詐術使人將本人或第三人之物交付者，處五年以
下有期徒刑、拘役或科或併科一千元以下罰金。
以前項方法得財產上不法之利益或使第三人得之者，亦同。
前二項之未遂犯罰之。
刑法第三百三十五條
意圖為自己或第三人不法之所有，而侵占自己持有他人之物者，處五年以下有期徒刑
、拘役或科或併科一千元以下罰金。
前項之未遂犯罰之。
